臺灣臺北地方法院民事判決　　　　　　　93年度訴字第3904號
原　　　告　甲○○
訴訟代理人　金學坪律師
被　　　告　合作金庫銀行股份有限公司
法定代理人　丙○○
訴訟代理人　乙○○
　　　　　　劉興源律師
　　　　　　詹儒樺律師
上列當事人間請求分配表異議之訴事件，本院於民國94年1 月7
日言詞辯論終結，判決如下：
    主  文
原告之訴駁回。
訴訟費用由原告負擔。
    事實及理由
一原告主張：原告於民國84年間受讓世仁營造有限公司（下稱世
  仁公司）為被告設定新台幣（下同）95,000,000元之最高限額
  抵押權之不動產，原告屬民法第312 條所指就債之履行有利害
  關係之第三人。被告於93年度北金拍4 字第9 號清償債務強制
  執行事件所陳報之債權本金，其中22,528,072元部分，因世仁
  公司自86年6 月13日起至89年1 月20日止，已經按月償還積欠
  被告部分本金，故至89年1 月20日後所積欠之本金餘額，實為
  22,508,072元，而非被告所陳報之22,528,072元，因此，
  20,000元本金債權實屬誤列，因之依該誤列債權原本20,000元
  按1669日年息10.3% 計算之利息為9,420 元、按182 日年息
  1.03% 計算之違約金為103 元、按1455日年息2.06% 計算之違
  約金為1,642 元，加上誤計之原本20,000元，合計為31,165元
  ，不能列入拍賣所得價金之分配表內。鈞院91年度執字第7072
  號拍賣抵押物強制執行事件，拍賣世仁公司之連帶保證人林志
  郎所有台北市中正區○○○ ○段134 、134-1 地號房地，鈞院
  於93年1 月13日實施分配，林志郎業已清償被告2,659,000 元
  ，財團法人金融聯合徵信中心當事人綜合信用報告所列93年3
  月原告在被告松江分行之呆帳金額為37,784,000元，而自同年
  4 月起之呆帳金額則為35,125,000元，其中差額為2,659,000
  元，即為林志郎為世仁公司償還本金數額，被告自93年4 月起
  已更正世仁公司之呆帳金額，足見其已按規定抵充，該項金額
  即為世仁公司積欠被告之本金金額，因此依已清償債權本
  2,659,000 元自93年4 月1日 起至同年7 月14日止按105 日年
  息10.3% 計算之利息為78,786元、按105 日年息2.06% 計算之
  違約金為15,757元，加上已經清償之原本2,659,000 元，合計
  為2,753,543 元，不能列入拍賣所得價金之分配表內。綜上，
  共計2,784,708 元不能列入被告強制執行事件拍賣所得價金之
  分配表內，而應減為52,068,291元。又因世仁公司與被告於訂
  定消費借貸契約時，就有關利息、違約金利率部分，均約定採
  浮動利率，而被告於聲請強制執行時，卻以固定年息10.3% 、
  10.8% 分別利算利息，顯然違反當初成立消費借貸契約時雙方
  當事人之約定內容，又被告依年息1.03% 、2.06% 分別計算違
  約金實屬過高，請求鈞院予以裁減等語。並聲明：鈞院93年度
  北金拍4 字第9 號清償債務強制執行事件，就被告所分配
  54,852,999元之債權額，應減為52,068,291元參與分配。
二被告則以：原告固為系爭執行拍賣標的物所有權登記之所有人
  ，但被告係以世仁公司對被告負欠債務，實行抵押權而為執行
  ，原告既未承擔世仁公司之債務，於本件訴訟請求所主張者概
  為世仁公司所涉之債務，並非原告本身對被告之債務或權利，
  即非強制執行法第41條第2 項及第14條第2 項所稱債務人，其
  起訴請求為當事人不適格。又系爭所拍賣屬於原告名義之不動
  產，曾經原告與世仁公司於88年4 月間就系爭不動產達成所有
  權移轉登記塗銷之調解，其後原告因系爭不動產遭查封扣押，
  無法辦理塗銷登記而形式上雖維持為名義上之所有人，惟實質
  上對該不動產已不具利害關係存在。再系爭不動產拍定金額為
  53,130,000元，除被告因設定首位抵押權得優先分配，而仍未
  能受十足清償外，另包括其他多位參與分配之債權人，於執行
  費之外，總計超逾73,000,000元以上之債權，均未獲償，是更
  無餘額款項得返還原告，原告主張分配表金額應作變更並無實
  益。財團法人金融聯合徵信中心所列呆帳金額係銀行內部依財
  政部規定就債務人積欠之本金及已計提之應收利息轉列催收款
  項後，依規定於一定期限內將未收回部分加上代墊費用先行以
  備抵呆帳款項沖銷整帳，該呆帳金額未必與催收款項金額相同
  ，更無法與債務人積欠之本金及全部利息、違約金之合計金額
  相同，日後銀行如獲部分償還，自當優先沖抵收回呆帳金額，
  而對債務人實際之欠款本金、利息及違約金之抵充依民法323
  條規定順序以先抵充費用次充利息、違約金後再充本金方式辦
  理。原告所稱本金差額約2,659,000 元，係被告將該償還款項
  優先抵充部分積欠之利息，因積欠之利息未能全部收回，故抵
  充效力不及本金，亦即債務人欠款之本金仍為37,528,072元並
  未減少（僅減少積欠之利息）。被告於系爭執行案件所陳報之
  本金22,528,072元部分，依鈞院85年拍字第1384號裁定理由欄
  三所列載之利率即年息10.3% 計算，另本金15,000,000元部分
  ，依鈞院86年9 月24日北院瑞85民執未7491字第32034 號債權
  憑證所載利率即年息10.8% 計算（本筆債權並無計收違約金）
  ，上開利息及違約金之計算並無不當。原告所稱被告上開債權
  之利息應採浮動利率計算及違約金過高一節，該利率之約定係
  正常履約情況下之約定，一旦債務人未依約履行，則債務清算
  日已屆，利率自當自該日起確定，無原告所稱仍以浮動計算之
  空間且被告已對世仁公司取得確定之執行名義，債務人世仁公
  司並無異議，原告自無權抗辯，至違約金之計算係依世仁公司
  與被告借款約定辦理且為金融同業之適用標準，並無過高，再
  被告上開債權中15,000,000元僅計算利息並無計收違約金等語
  ，資為抗辯。並聲明：原告之訴駁回。
三兩造不爭執之事項：
  (一)訴外人周尚中於77年3 月21日，將其附件一附表(一)、(二)所有
    之不動產，為擔保其對聲請人所欠借款之清償設定
    11,640,000元之本金最高限額抵押權，存續期間自77年3 月
    21日起至107 年3 月20日止，嗣周尚中將附件一附表(一)、(二)
    所示不動產及其對被告之債務移轉予世仁公司，並由世仁公
    司再提供附件一附表(三)至(七)不動產為擔保世仁公司對被告所
    欠借款之清償，將抵押權之內容變更為最高限額抵押權
    95,000,000元，嗣世仁公司於84年3 月21日向被告借用
    56,000,000元，並約定清償期為85年3 月21日及其利息、違
    約金，嗣世仁公司於84年6 月21日將前揭附件一附表(一)至(七)
    之不動產過戶予原告，但清償期屆至，世仁公司僅清償部分
    本金及利息，被告於85年間以原告為相對人向本院聲請拍賣
    抵押物，並取得85年6 月25日85年拍字第1384號拍賣抵押物
    裁定（本院卷43-44 頁）。
  (二)世仁公司與原告間88年度調字第15號塗銷不動產所有權移轉
    登記事件，就包含附件一之不動產，於88年4 月29日在本院
    成立調解，內容為原告願就台北市○○區○○段3 小段919
    地號土地應有部分10000 分之1695及其上建物於84 年6月21
    日以買賣為原因所為之所有權移轉登記塗銷，原告願將前開
    房地交付世仁公司（本院卷36-37 頁）。
  (三)被告於92年6 月11日具狀聲請執行之92年執字第20086 號案
    件，係以85年拍字第1384號拍賣抵押物裁定為執行名義，以
    世仁公司尚欠被告之借款本金22,528,072元及其利息、違約
    金，請求對原告所有之如附件一所列之不動產為強制執行，
    被告又於93年3 月23日具狀聲明參與分配列載世仁公司另欠
    被告15,000,000元及其利息。本院92年度執字第20086 號強
    制執行事件於93年2 月13日函請台灣金融資產服務股份有限
    公司執行被告與原告間拍賣抵押物強制執行事件，台灣金融
    資產服務股份有限公司93年度北金拍字第9 號強制執行金額
    計算書分配表所列被告分配金額為54,852,999元。有台灣金
    融資產服務股份有限公司93年度北金拍字第9 號卷及其所附
    92年執字第20086 號卷影本可稽。
四按債權人或債務人對於分配表所載各債權人之債權或分配金額
  有不同意者，應於分配期日一日前，向執行法院提出書狀，聲
  明異議。又異議未終結者，為異議之債權人或債務人，得向執
  行法院對為反對陳述之債權人或債務人提起分配表異議之訴。
  但異議人已依同一事由就有爭執之債權先行提起其他訴訟者，
  毋庸再行起訴，執行法院應依該確定判決實行分配。債務人對
  於有執行名義而參與分配之債權人為異議者，僅得以第14條規
  定之事由，提起分配表異議之訴。強制執行法第39條第1 項、
  第41條第1 項、第2 項定有明文。是以只要係對債權人之「債
  權」或「分配金額」「有不同意者」，均得於分配期日一日前
  聲明異議，並得對有異議陳述之人提起分配表異議之訴。本院
  92年度執字第20086 號強制執行事件於93年2 月13日函請台灣
  金融資產服務股份有限公司執行被告與原告間拍賣抵押物強制
  執行事件，台灣金融資產服務股份有限公司93年8 月3 日檢送
  分配表通知各債權人及債務人定於同年8 月31日實行分配，而
  原告接獲該通知後，於93年8 月27日以書狀向台灣金融資產服
  務股份有限公司對被告之債權部份聲明異議，台灣金融資產服
  務股份有限公司於同年8 月30日將原告聲明異議轉呈法院審理
  ，本院民事執行處於同日函原告本院委託台灣金融資產服務股
  份有限公司拍賣原告不動產定93年8 月31日分配之分配表並無
  錯誤，而原告於接獲該通知後於93年9 月9 日提起本件分配表
  異議之訴，此經本院調閱台灣金融資產服務股份有限公司93
  年度北金拍字第9 號卷宗所查明，且為兩造所不爭執，是以原
  告於分配期日前，對被告提起分配表異議之訴，依法並無不符
  ，應予准許。
五本件爭點及本院之判斷：
  (一)原告於本件異議之訴具備當事人適格。
    1.按當事人適格，乃指當事人就具體特定之訴訟，得以自己
      之名義為原告或被告，而受為訴訟標的法律關係之本案判
      決之資格而言。又債權人或債務人對於分配表所載各債權
      人之債權或分配金額有不同意者，應於分配期日一日前，
      向執行法院提出書狀，聲明異議；異議未終結者，為異議
      之債權人或債務人得向執行法院對為反對陳述之債權人或
      債務人提起分配表異議之訴，強制執行法第39條、第41條
      第1 項分別定有明文。
    2.經查：被告以原告為相對人向本院聲請拍賣抵押物裁定，
      並取得85年拍字第1384號拍賣抵押物裁定後，以該拍賣抵
      押物裁定為執行名義、原告為相對人，向本院聲請就系爭
      不動產為強制執行（92年度執字第20086 號），嗣後本院
      函請台灣金融資產服務股份有限公司執行兩造間拍賣抵押
      物強制執行事件（93年度北金拍字第9 號），已如前述，
      又原告與世仁公司雖成立調解，同意塗銷抵押物之所有權
      移轉登記，惟既尚未辦理塗銷，原告仍為系爭執行拍賣標
      的物之登記所有權人，為系爭執行事件之「執行債務人」
      ，則原告對被告就系爭分配表提起異議之訴，揆諸前揭說
      明及規定，符合受本案判決之資格，其當事人適格並無欠
      缺。被告抗辯原告僅為本件抵押權之義務人而非債務人云
      云，應有誤會。
  (二)林志郎並未為世仁公司清償借款本金2,659,000 元。
    1.按當事人應就主張有利於己之事項負舉證責任，民事訴訟
      法第277 條定有明文。原告主張林志郎為世仁公司清償本
      金債權2,659,000 元部分，既為被告所否認，自應由原告
      負舉證責任。
    2.經查：
      (1)民法第323條規定：「清償人所提出之給付，應先抵充
        費用，次充利息，次充原本；其依前二條之規定抵充債
        務者亦同。」又世仁公司簽訂之授信約定書第7 條約定
        ：「立約人對貴庫負擔數宗債務時，如清償人所提出之
        給付不足清償全部債務者，由貴庫指定應抵充之債務。
        前項債務性質相異者，清償人所提出之給付，得由貴庫
        決定其抵充之方法及順序。」（見本院卷111頁）
      (2)依原告所提出原證四本院執行處92年12月29日北院錦91
        執寅字第7072號分配表（見本院卷21頁）即如附件三所
        示，執行債務人為林志郎，被告共陳報三筆債權，債權
        原本依序為4,738,295 元、15,000,000元、19,738,295
        元，被告該次共受償10,213,056元（9,600,000+
        613,056= 10,213,056）， 抵充4,738,295 元債權之利
        息2,451,091 元、違約金470,260 元、本金4,738,295
        元後，剩餘2,553,407 元（10,213,056-2,451,091-
        470,260-4,738,295=2,553,4 =2,553,407），該剩餘款
        項始抵充系爭15,000,000元債權部分。由於應先抵充利
        息，該系爭債權利息計12,835,726元，前述剩餘款項尚
        不足抵償該筆利息，故無從抵償系爭債權之本金。是本
        院91年度執寅字第7072號分配表並不足以證明林志郎有
        償還債權本金2,659,000 元。
      (3)依原告所提出原證五財團法人金融聯合徵信中心當事人
        綜合信用報告（見本院卷22頁）所示，世仁公司於被告
        之呆帳93年3 月為37,784,000元、93年4 月為
        35,125,000元。然呆帳僅係銀行在會計上轉銷之處理，
        非等同債務人實際債務之金額，尚無從以財團法人金融
        聯合徵信中心當事人綜合信用報告所載93年3 月與93
        年4 月之差額為2,659,000 元即認為林志郎已清償
        2,659,000 元本金。
      (4)此外，原告未舉證證明林志郎確有為世仁公司清償借款
        本金2,659,000 元，其此部分主張尚難採信。
  (三)原告提本件訴訟並無訴之利益。
    1.如附件二之系爭分配表所示，系爭不動產之拍定金額為
      53,130,000元，經執行分配後，尚有債權金額總計
      75,574,926元無法受償（含第一順位抵押債權2,498,858
      元、稅款540,732 及432,586 、工程款11,670,750元、借
      款60,000,000元、管理費432,000 元），被告之第一順位
      抵押債權不足額為2,498,858元。
    2.本件原告主張系爭分配表關於被告之分配金額應減少
      2,784,708 元（54,852,999 -52,068,291=2,784,708），
      然原告主張林志郎為世仁公司清償借本金2,659,000 元部
      分並不足採，已如前述，故原告主張之2,753,543 元（包
      含本金2,659,000 元、利息78,786元、違約金15,757元）
      不得列入分配表云云，為無理由。而其餘之31,165元（
      2,784,708-2,753,543=31,165）予縱予以減額，因為被告
      之第一順位抵押權不足額依系爭分配表所載原為
      2,498,858 元，則減除款項31,165元立即由被告分配，原
      告不可能享有任何剩餘款項分配之利益。
    3.原告主張世仁公司與被告於訂定消費借貸契約時，就有關
      利息、違約金利率部分，均約定採浮動利率，而被告於聲
      請強制執行時以固定年息10.3% 、10.8% 分別利算利息，
      違反約定內容，又被告依年息1.03% 、2.06% 分別計算違
      約金實屬過高請求予以裁減等語，被告則否認利率計算不
      當，並認違約金之約約定並無過高。經查：
      原告主張已清償本金20,000、2,659,000 元，該二筆本
        金、利息、違約金合計為2,784,708 元，而聲明就被告
        所分配54,852,999元之債權額，應減為52,068,291元參
        與分配 (54,852,999-52,068,291=2,784,708）， 換言
        之，原告係以已清償本金20,000、2,659,000 元為由，
        認為應減除該二筆本金、利息、違約金，而認為被告所
        分配之金額應減少2,784,708 元。原告雖於書狀陳述被
        告利息依固定利率計算利息有所不當、違約金過高等語
        ，然並未陳明就此部分應於分配表減少之利息及違約金
        金額，亦即未陳明被告利息計算不當、違約金過高部分
        應為如何變更分配表之聲明。
      原告所提原證六台灣省合作金庫松江支庫85年11月25日
        寄送予世仁公司之函（見本院卷23頁），說明欄記載：
        「．．．利率自84年12月18日至85年6 月18日仍按原約
        定利率浮動計息，自85年6 月18日起利率改按本庫基本
        放款利率 (目前為7.3%) 浮動計息。．．．」縱使世仁
        公司與被告有約定採浮動計息，然被告之第一順位抵押
        權不足額依系爭分配表所載原為2,498,858 元，而原告
        並未陳明被告利息計算不當、違約金過高應於分配表減
        少之利息及違約金金額，故難認為原告有剩餘款項之分
        配利益。
六綜上所述，被告以原告為相對人向本院聲請拍賣抵押物裁定，
  並取得85年拍字第1384號拍賣抵押物裁定後，以該拍賣抵押物
  裁定為執行名義、原告為相對人、被告對抵押債務人世仁公司
  尚有債權，向本院聲請就系爭不動產為強制執行（92年度執字
  第20086 號）及參與分配，嗣後本院函請台灣金融資產服務股
  份有限公司執行兩造間拍賣抵押物強制執行事件（93年度北金
  拍字第9 號），原告為系爭執行拍賣標的物之登記所有權人，
  為系爭執行事件之「執行債務人」，被告為第一順位抵押權人
  ，依附件二之系爭分配表所示，系爭不動產之拍定金額為
  53,130,000元，經執行分配後，第一順位抵押權人之被告尚有
  2,498,858 元債權不足清償，又林志郎並未為世仁公司清償本
  金2,659,000 元，故原告主張之2,753,543 元（包含本金
  2,659,000 元、利息78,786元、違約金15,757元）不得列入分
  配表云云為無理由，而其餘之31,165元縱予以減額，則減除款
  項立即由被告分配，原告不可能享有任何剩餘款項分配之利益
  。從而，原告主張世仁公司已清償20,000本金、林志郎已為世
  仁公司清償本金2,659,000 元，加計利息及違約金後共計
  2,784,708 元不能列入分配表內，而請求判決93年度北金拍4
  字第9 號清償債務強制執行事件，就被告所分配54,852,999
  元之債權額，應減為52,068,291元參與分配，為無理由，應予
  駁回。
七本件為判決之基礎已臻明確，兩造其餘主張、陳述並所提之證
  據，核與本件判決之結果不生影響，爰不再一一論述，併此敘
  明。
八結論：原告之訴為無理由，依民事訴訟法第78條判決如主文。
中　　華　　民　　國　　94　　年　　1 　　月　　21　　日
                  民事第五庭    法　官　周美雲
以上正本係照原本作成
如對本判決上訴，須於判決送達後20日內向本院提出上訴狀
中　　華　　民　　國　　94　　年　　1 　　月　　21　　日
                       　　　　 書記官　黃菀茹
